【裁判字號】    99,易,305
【裁判日期】    991229
【裁判案由】    重利
【裁判全文】
臺灣士林地方法院刑事判決               99年度易字第305號
公  訴  人  臺灣士林地方法院檢察署檢察官
被      告  陳建家
選任辯護人  周彥憑律師
上列被告因重利案件，經檢察官提起公訴（99年度偵字第3105號
、第5940號），本院判決如下：
    主  文
陳建家犯重利罪，共貳罪，各處拘役參拾日，如易科罰金，均以
新臺幣壹仟元折算壹日。應執行拘役伍拾日，如易科罰金，以新
臺幣壹仟元折算壹日。
    事  實
一、陳建家係臺北市○○區○○路2 段179 號1 樓「高新當舖」
    負責人，明知依據當鋪業法之規定，最高僅可收取月利率百
    分之4 之利息及借款金額百分之5 之倉棧費，竟基於取得與
    原本顯不相當重利之犯意，(一)於民國96年11月27日，在上址
    「高新當舖」內，乘借款人高志信財務困難急需資金之機會
    ，基於反覆收取重利之單一犯意，提供新臺幣（下同）15萬
    元貸予高志信，雖陳建家以每月收取百分之4 利息、百分之
    5 倉棧費之名目計息，惟借款時已預扣第1 期利息，高志信
    實拿13萬6,500 元，且高志信形式上固提供胞妹高端鈺所有
    、車牌號碼5815-EB 號自用小客車質當予高志信，惟陳建家
    （起訴書誤為陳威良）並未依當舖業法之規定，以前開車輛
    為質當品，而由高志信繼續佔有使用該車，並經高端鈺同意
    ，以高端鈺擔任名義上之借款人而簽立當票，再由高端鈺簽
    發15萬元之同額本票1 紙作為擔保，每月給付金額1 萬3,50
    0 元（實際月利率9.8 分）與原本顯不相當之重利予陳建家
    。陳建家嗣於97年5 月14日，再度接續前開犯意，出借5 萬
    元予需款急迫之高志信，且同以每月收取百分之4 利息、百
    分之5 倉棧費之名目，要求高志信每月支付利息4,500 元，
    並由陳建家預扣第1 期利息，高志信實拿4 萬5,500 元，且
    因車牌號碼5815-EB 號自用小客車業已出售，遂改以其母高
    黃瑞鑾所有、車牌號碼6N-1515 號自用小客車質當，並另簽
    發面額20萬元本票供擔保（惟先前提供之15萬元支票未予交
    還），然仍未依當舖業法之規定，以前開車輛為質當品，而
    由高志信繼續占有使用該車，高志信自此每月總計繳付金額
    1 萬8,000 元（實際月利率9.8 分）與原本顯不相當之利息
    予陳建家，總計自96年11月27日迄99年1 月間，實際共繳付
    26萬餘元之重利予陳建家。嗣於99年3 月間，因高志信無力
    按期繳付前開重利，陳建家遂取走前揭車牌號碼6N-1515 號
    自用小客車。(二)吳宥蓁（原名吳俞瑱）係東銓科技股份有限
    公司（下稱東銓公司）、瑞積科技股份有限公司（下稱瑞積
    公司）負責人，因週轉不靈、急需資金兌付票款，於98年2
    月2 日前往上址「高新當舖」向陳建家借款100 萬元，由吳
    宥蓁提供登記於瑞積公司名下之重型機車20部（車牌號碼分
    別為：623-CNF 、625-CNF 、067-EXM 、627-CNF 、628-CN
    F 、629-CNF 、630-CNF 、631-CNF 、632-CNF 、633-CNF
    、635-CNF 、636-CNF 、637-CNF 、638-CNF 、639-CNF 、
    650-CNF 、651-CNF 、652-CNF 、653-CNF 、655-CNF 號）
    ，每部以3 萬元之價格質當予陳建家，另簽發面額40萬元之
    支票1 紙供擔保，詎陳建家竟另基於反覆收取重利之單一犯
    意，向吳宥蓁收取百分之4 利息及百分之5 倉棧費，並預扣
    第1 期利息（實際月利率9.8 分），共計9 萬元，嗣於98年
    3 月間某日復行向吳宥蓁收取9 萬元與原本顯不相當之重利
    （實際月利率9.8 分）。嗣吳宥蓁已無力繼續給付利息，乃
    同意陳建家出售前揭機車以資清償欠款，陳建家遂於98年3
    月24日，以其本人名義與保生車行簽約，將前揭20部機車以
    每部4 萬1,500 元之代價出售予經營保生車行之李鴻麟，惟
    陳建家得款83萬元後，向吳宥蓁訛稱每部機車係以4 萬元之
    代價出售，要求其於同年月25日補繳每部機車1 萬元之差額
    及5 日之利息共1 萬3,500 元（即月利率8.9 分），總計21
    萬3,500 元，合計陳建家向吳宥蓁收取14萬3,500 元之重利
    。
二、案經高志信、吳宥蓁分別訴由臺北市政府警察局大同分局、
    臺北縣政府警察局報告臺灣士林地方法院檢察署檢察官偵查
    起訴。
    理  由
壹、證據能力之判斷：
一、被告以外之人，於審判外之言詞或書面陳述，除法律有規定
    者外，不得作為證據，刑事訴訟法第159 條第1 項定有明文
    。被告以外之人（包括證人、鑑定人、告訴人、被害人及共
    同被告等）於審判外之言詞或書面陳述，即所謂傳聞證據，
    由於傳聞證據有悖法院直接審理及言詞審理之精神，妨礙當
    事人之反對詰問權，影響程式正義之實現，除法律有規定者
    （例如同法第159 條第2 項、同法第159 條之1 至之5 、同
    法第206 條等）外，原則上不具證據能力。查本件證人即告
    訴人吳宥蓁於警詢時之證詞，係屬審判外之陳述，又無刑事
    訴訟法第159 條之1 至之5 所定得例外作為證據之情形存在
    ，被告之辯護人又爭執證人前開證述，認無證據能力，是本
    院認證人吳宥蓁於警詢時之證詞無證據能力，未採為本案判
    斷之依據。
二、又被告之辯護人固爭執本案支出證明單之證據能力，惟該支
    出證明單係證人即瑞積公司兼東銓公司會計人員蘇麗淑就對
    外支付之款項所為業務上記載，供作付款之憑證，並非被告
    以外之人於審判外之言詞或書面陳述，自非傳聞證據，並無
    刑事訴訟法第159 條傳聞法則之適用，且因無其他違背法定
    程式而取證之情形，依刑事訴訟法第158 條之4 反面解釋，
    本案告訴人吳宥蓁提出之支出證明單自有證據能力。
三、本判決引用之其他供述及非供述證據，經本院依法踐行調查
    證據程式，當事人不爭執各該證據之證據能力，且亦查無依
    法應排除其證據能力之情形，是後述所引用證據之證據能力
    均無疑義，而有證據能力。
貳、實體部分：
一、訊據被告陳建家固坦承於前開時地借款予告訴人高志信、吳
    宥蓁等人，並向告訴人高志信、吳宥蓁收取前開款項等事實
    不諱，惟就告訴人吳宥蓁嗣於98年3 月25日支付之21萬3,50
    0 元中，利息與本金之金額表示異議，辯稱：當日收取之21
    萬3,500 元中，因每部機車出售價格係4 萬1,500 元，故每
    部機車所補差額應係8,500 元，餘款則係利息云云。然查：
  (一)被告借款予告訴人高志信部分：
  1.此部分犯罪事實，業據被告於本院審理時坦承不諱，核與證
    人即告訴人高志信於警詢、偵訊、本院準備程序及審理中、
    證人即告訴人高志信胞妹高端鈺於本院審理中證述情節相符
    ，並有卷附高新當鋪營利事業登記證、告訴人高志信於97年
    5 月14日簽立之當票、證人高端鈺於96年11月27日簽立之當
    票、證人高端鈺、告訴人高志信簽發、面額各為15萬元、20
    萬元之本票各1 紙（分見99年度偵字第5940號卷第31-34 頁
    ）可資為憑，則被告前開自白，即與事實相符，堪予採信。
  2.按當舖業，指依法申請許可，專以經營質當為業之公司或商
    號，而質當，係指持當人以動產為擔保，並「交付」於當舖
    業，向其借款、支付利息之行為。再質當之利息，年利率最
    高不得超過百分之48，當舖業者收取之倉棧費，不得超過收
    當金額百分之5 ，當舖業法第3 條第1 款、第4 款、第11條
    第2 項、第20條第2 項分別定有明文。查本案被告經營之「
    高新當舖」雖以當舖業為登記營業項目，然告訴人高志信辦
    理汽車借款時，並未將車輛交付當舖作為質當物，仍繼續留
    用原車，自無支付倉棧費之必要，更何況被告按月收取收當
    金額百分之5 之倉棧費，顯違當舖業法之規定。另按刑法所
    規定之重利罪，係以乘人急迫、輕率或無經驗，貸以金錢或
    其他物品而取得與原本顯不相當之重利為構成要件；是所取
    得之利息，是否與原本顯不相當，應就本金、利率、時間核
    算並審酌當地經濟狀況，比較社會上一般債務之利息，是否
    顯有特殊之超額以決定之（最高法院93年度臺上字第509 號
    判決可參），則當舖業者如依前開當舖業管理規則、當舖業
    法之規定收當財物，並依前開規定收取利息及費用，縱收取
    之利息較一般民間借款利率為高，因屬依法令之行為，而得
    阻卻違法。惟如當舖業者僅係以當舖名義對外放款，而實際
    上並未依當舖業法之規定收受持當人交付之動產，或收受他
    人典當之動產，而不依法律之規定收取利息、費用，則其貸
    與他人金錢收取利息，即與一般錢莊無異，該部分收取利息
    ，如與原本顯不相當者，即該當於刑法重利罪，不得謂係依
    法令之行為而阻卻違法。由此以觀，被告雖以經營「高新當
    舖」為名貸予款項，惟其實際上並未收受告訴人高志信交付
    之前開車輛，已如上述，則被告借款予告訴人高志信之行為
    ，無從依當舖業法之規定主張得收取按月倉棧費5 分之餘地
    ，且借款人未交付持當物，被告未現實占有收當物之情況下
    ，自毋須負擔收當物之倉儲與承擔失竊之風險，何來倉棧費
    ？易言之，被告假借當舖收取倉棧費之名，按借款金額每月
    加收借款金額5 分之費用，因均屬收取告訴人高志信為借款
    而支付之對價，自應計入利息，再被告借款時預扣利息，故
    實際收取之月利率應以告訴人高志信實際取得之金錢為本金
    計算，而達百分之9.8 ，換算年利率計算後即為百分之117.
    6 ，均與原本均顯不相當，應堪認定。
  (二)被告借款予告訴人吳宥蓁部分：
  1.被告確於前開時地借款予告訴人吳宥蓁，並預扣倉棧費5 萬
    元及第1 期之利息4 萬元，告訴人吳宥蓁則交付前開機車質
    當，嗣並繳付第2 期利息9 萬元，復因無力還款，同意被告
    出售該等機車，被告遂於98年3 月24日將質當之20部機車以
    每部4 萬1,500 元之代價出售予保生車行，再於98年3 月25
    日以給付本金差額及利息為由，向告訴人吳宥蓁收取21萬3,
    500 元等情，已據被告於本院審理時供認不諱，並經證人即
    告訴人吳宥蓁於偵訊、審理中、證人蘇麗淑於審理中、證人
    即保生車行負責人李鴻麟於警詢時證述無訛，且有機車買賣
    合約書、車籍查詢資料、當票（分見99年度偵字第8059號卷
    第24頁背面-26 頁、第33-47 頁、第49頁）存卷可參。
  2.按依前揭當舖業法第11條第2 項、第20條法條文義觀之，倉
    棧費之最高額，係以收當金額百分之5 為上限，非謂每月均
    得收取收當金額百分之5 作為倉棧費，該規定甚是明確。換
    言之，不論當舖業者係一次收取或分月收取，其所收取之倉
    棧費總額不能高於收當金額百分之5 。另當舖業法第11條第
    2 項係規定得收取之利息最高不得超過年率百分之48，可知
    當舖業法第20條所規定之倉棧費絕非允許當舖業者於每月最
    高得收取之利息4 分利（即年利率百分之48）外，仍再收取
    相當於月息5 分之倉棧費（即年利率百分之60），否則即與
    立法者在當舖業法第11條第2 項限制最高得收取之利息不得
    超過年率百分之48之原意相互違背。是立法者訂定當舖業法
    第20條之限制，旨在保護屬於經濟弱勢之持當人，不受當舖
    業者巧立名目之剝削，故除年息百分之48外，僅需再支付最
    多為收當金額百分之5 之費用，絕未容認當舖業者可另按月
    向持當人收取百分之5 之費用。本案告訴人吳宥蓁既已交付
    前揭機車予被告收受，被告自得依上開當舖業法第11條第2
    項、第20條規定，向告訴人吳宥蓁收取年利率百分之48之利
    息（換算成月利率即百分之4 ）及收當金額百分之5 之倉棧
    費，惟被告亦僅得收取年利率48之年息以及收當金額百分之
    5 之倉棧費（合計百分之53），然被告於告訴人吳宥蓁借款
    時，竟預收合計月利率為百分之9.8 之款項，年利率高達百
    分之117.6 ，自與當舖業法所規定之利息及倉棧費收取之規
    定悖離，而屬與原本顯不相當之重利無訛。
  3.被告對於告訴人吳宥蓁於98年3 月25日繳付之款項，雖以前
    開情辭置辯。然查，證人蘇麗淑於98年3 月25日支出證明單
    上載明「每部50,000－收購40,000＝10,000X20 台=200,000
    」、「100 萬利息X5天＝13,500＋200,000 ＝213,500 」、
    「金額新台幣貳拾萬壹萬參仟伍百元整」，被告則於經手人
    欄位署名「陳建家高新」等情，有卷附支出證明單可佐，而
    被告既已坦承收取21萬3,500 元以補足機車差額及利息，若
    被告所辯：已如實告知告訴人吳宥蓁每部機車以4 萬1,500
    元出售等語為真，則21萬3,500 元中，僅17萬元係補足20部
    機車差額之款項，所餘4 萬3,500 元均係利息，依支出證明
    單上所載收取利息天數為5 天計算，日利率即高達9.5 分，
    換算月利率為28.5分，實屬驚人且不合理。況被告於99年5
    月13日偵訊、99年11月30日本院審理時，供稱於支出證明單
    上簽名之際，該單據上已載明機車出售之價格（見99年度偵
    字第5940號卷第26-27 頁、本院卷第183 頁），而前開金額
    與計算方式係由被告告知，並由證人蘇麗淑據以填載後，連
    同現金交予被告簽收乙情，亦分據證人蘇麗淑於審理時、證
    人即告訴人吳宥蓁於偵訊及審理時證述無訛（見99年度偵字
    第3105號卷第21頁、本院卷第182-183 頁、第202 頁），雖
    其等就與被告電話聯繫之人及前往高新當舖還款之人，究係
    證人蘇麗淑或告訴人吳宥蓁，所供情節不一，然此係1 年8
    月前之事，距本院審理時已有相當時日，遑論告訴人吳宥蓁
    因前揭公司經營不善倒閉後，重鬱症復發，有卷附長庚紀念
    醫院99年10月5 日診斷證明書可資為憑，是其等因時間久遠
    ，針對此等細節縱有記憶失真之情況，亦屬人情之常，惟就
    上開重要事項，均一致證述無誤，是證人蘇麗淑、告訴人吳
    宥蓁證述被告告知每部機車以4 萬元出售，尚需補足每部機
    車1 萬元之差額，共計20萬元，另加計5 天利息13,500元等
    語，應堪採信。準此，被告除於借款時及98年3 月某日向告
    訴人吳宥蓁各收取9 萬元外，尚於98年3 月25日，向告訴人
    吳宥蓁收取月息8.9 分之與原本顯不相當之利息，即堪認定
    。
  (三)綜上所述，被告因重利而確有不法獲利，已如前述，從而，
    本件事證明確，被告前開犯行，應堪認定。至起訴書固以告
    訴人吳宥蓁之指訴為據，稱其係簽發4 張面額各為25萬元之
    支票以供擔保，然此業據被告堅詞否認，而證人蘇麗淑、證
    人即瑞積公司會計凌惠娟均證稱對於當初借款條件並無所悉
    ，且觀諸本案卷證，除告訴人吳宥蓁前開片面指訴外，別無
    其他足資證明上情之具體事證，兼之告訴人吳宥蓁既已提供
    20部機車質借予被告，衡情，當無再行提供面額合計100 萬
    元之高額支票以資擔保之理，是此部分應以被告所述，係要
    求告訴人吳宥蓁開立40萬元支票以資擔保等語為可採，則起
    訴書此節所指，容有誤會，應予更正。
二、核被告上開所為，均係犯刑法第344 條之重利罪。被告前後
    2 次借款予告訴人高志信，並多次收取重利之犯行，及被告
    借款予告訴人吳宥蓁，並多次收取重利之犯行，分別係基於
    單一犯意而在密切接近之一定時間及同一地點內接續為之，
    且各係持續侵害同一法益，各為接續犯，應包括予以評價，
    各僅成立一罪。被告所為前揭2 重利犯行，犯意各別，行為
    互殊，應予分論併罰。爰審酌被告借款予告訴人高志信2 年
    餘期間（以自96年11月27日起至99年3 月間被告拖走車牌號
    碼6N-1515 號自用小客車止），已實際取得超過告訴人高志
    信借款金額之利息總計約26萬餘元，猶未知足，復拖走告訴
    人高志信使用之車號6N-1515 號自用小客車，並擅自駕駛該
    車上路，於99年8 月28日、9 月15日分別因超速違規，經警
    舉發違反道路交通管理處罰條例而開立罰單，有內政部警政
    署國道公路警察局舉發違反道路交通管理事件通知單2 紙存
    卷可參（見本院卷第189-190 頁）；且未告知告訴人吳宥蓁
    實際販售機車所得款項為每部4 萬1,500 元，而訛稱每部僅
    得款4 萬元，惟被告並無前科，有臺灣高等法院被告前案紀
    錄表在卷可佐，嗣終能坦承收取重利，並與告訴人高志信達
    成和解，有卷附和解書可證，兼之其學識、犯罪手法、所生
    危害等一切情狀，分別量處如主文所示之刑，並均諭知易科
    罰金之折算標準。
三、至被告陳建家未如實告知告訴人吳宥蓁販售前開機車所得款
    項合計83萬元，而訛稱總價款係80萬元，致告訴人吳宥蓁溢
    付3 萬元部分，是否構成詐欺罪，應由檢察官另行偵辦，併
    予敘明。
據上論斷，應依刑事訴訟法第284 條之1 、第299 條第1 項前段
，刑法第344 條、第41條第1 項前段、第51條第6 款，刑法施行
法第1 條之1 第1 項、第2 項前段，判決如主文。
本案經檢察官葉乃瑋到庭執行職務。
中    華    民    國    99    年    12    月    29    日
                刑事第三庭法  官    蘇怡文
以上正本證明與原本無異。
如不服本判決應於收受送達後 10 日內向本院提出上訴書狀，並
應敘述具體理由。其未敘述上訴理由者，應於上訴期間屆滿後
20 日內向本院補提理由書 (均須按他造當事人之人數附繕本 )
「切勿逕送上級法院」。
                           書記官  林宗勳
中    華    民    國    99    年    12    月    29    日
附錄本案論罪科刑法條全文：
中華民國刑法第344條
乘他人急迫、輕率或無經驗貸以金錢或其他物品，而取得與原本
顯不相當之重利者，處 1 年以下有期徒刑、拘役或科或併科 1
千元以下罰金。

司法院資訊處製作；財團法人民間司法改革基金會備份。
